臺灣高等法院高雄分院刑事判決　　　　　　　　　　九十年度上易字第一二一六號
　　上　訴　人　台灣高雄地方法院檢察署檢察官
　　被　　　告　甲○○
　　選任辯護人　陳雅娟律師
　　　　　　　　蘇吉雄
右上訴人因被告業務過失重傷害案件，不服臺灣高雄地方法院八十九年度易字第五七
七號中華民國九十年五月十七日第一審判決（起訴案號：臺灣高雄地方法院檢察署八
十八年度偵字第六三五二號），提起上訴，本院判決如左：
      主  文
上訴駁回。
      理  由
一、公訴意旨略以：被告甲○○係長庚紀念醫院高雄分院（以下稱高雄長庚醫院）呼
    吸胸腔科主治醫師，於民國八十四年五月二日，其病患（即告訴人）乙○○至院
    門診，本應注意乙○○前至院以痰液做細菌培養以檢驗是否有肺結核之報告，已
    於同年四月十三日檢驗出呈陽性之結果，於當時即應對病患乙○○施以肺結核之
    治療，以防止病患肺結核症狀之加劇，而依當時情形又無不能注意之情形，竟疏
    未注意，未確實詳閱病歷，而建議乙○○至該院放射腫瘤科治療。於同年五月三
    日，乙○○即依其建議至放射腫瘤科門診，並於同年五月十日至五月十九日，由
    射腫瘤科醫師於乙○○之縱膈腔及腫瘤部位給予放射治療九次，致乙○○肺部電
    療部分結疤之傷害，造成乙○○肺部併次發性感染，因認被告涉犯刑法第二百八
    十四條第二項後段之業務過失重傷罪嫌。
二、按犯罪事實應依證據認定之，無證據不得推定其犯罪事實。不能證明被告犯罪者
    ，應諭知無罪之判決，刑事訴訟法第一百五十四條、第三百零一條第一項前段分
    別定有明文。次按認定不利於被告之事實，須依積極證據，苟積極證據不足為不
    利於被告事實之認定時，即應為有利於被告之認定，更不必有何有利之證據。另
    過失責任之有無，應以行為人之懈怠或疏虞與結果之發生，有無相當因果關係為
    斷。又所謂相當因果關係，係指依經驗法則，綜合行為當時所存在之一切事實，
    為客觀之事後審查，認為在一般情形下，有此環境、有此行為之同一條件均可發
    生同一之結果者，則該條件即為發生結果之相當條件，行為與結果即有相當之因
    果關係。反之若在一般情形下，有此同一條件存在，而依客觀之審查，認為不必
    皆發生此結果者，則該條件與結果不相當，不過為偶然之事實而已，其行為與結
    果間即無相當因果關係，亦經最高法院三十年上字第八一六號、五十八年台上字
    第四０四號、七十六年台上字第一九二號分別著有判例。
三、本件公訴人認被告甲○○涉犯業務過失重傷害罪嫌，無非係以告訴人於八十四年
    四月十三日在高雄長庚醫院所作痰液結核菌培養已呈陽性反應，而於同年五月二
    日回診時，被告甲○○未追蹤檢查結果，以致未即時修正診斷肺癌可能是肺結核
    ，仍建議告訴人看放射腫瘤科，並接受放射性之治療，是有疏失之處，業經行政
    院衛生署醫事審議委員會（以下稱醫事審議委員會）認定屬實，有該署八十八年
    十一月二日衛署醫字第八八○五八九三七號函一紙附卷足憑，又被告現肺結核已
    治癒，惟肺部併次發性感染之事實，有八十八年十一月十七日高雄榮民總醫院診
    斷證明書一紙附卷可稽，被告於為病患門診時，未注意病患有無其他症狀出現，
    並為病患作必要醫療行為，導致病患發生肺部併次發性感染之結果，被告過失行
    為與告訴人所受傷害有相當因果關係為其論據。訊據被告甲○○固坦承於八十四
    年五月三日有建議告訴人乙○○至放射腫瘤科門診進一步檢查之事實，然堅決否
    認有何業務過失傷害之犯行，辯稱：伊當時依照院內所作胸部電腦斷層掃瞄、支
    氣管鏡檢查以及細胞學化驗結果告訴人右上肺有一約五公分大之腫瘤，判斷乙○
    ○有二種病，除結核病外尚有肺腫瘤之情形，還是要作放射線治療，所以建議他
    到放射科給方富民醫師作放射治療。有關結核病之痰液檢驗結果可能有所遲延之
    後才貼上去的，伊至五月十六日才看到那份痰液檢驗報告，當時係依各項檢查報
    告認高度合理懷疑病人是罹肺癌，才建議乙○○做放射線治療，伊認為有肺結核
    不是很重要，因為肺結核與肺癌是可能併存的，就算有看到痰液檢驗報告，也不
    影響伊對肺癌之判斷，伊判斷乙○○有肺癌，就建議病人作放射線治療，伊這樣
    做並未有疏失，且告訴人肺部併次發性感染，依醫事審議委員會之鑑定結果，應
    屬肺結核後期影響較為合理，是被告之醫療行為與告訴人之傷害間並無相當因果
    關係等語。經查：
    （一）本件告訴人於八十四年五月三日，依被告建議至放射腫瘤科門診，並於同
          年五月十日至五月十九日，由放射腫瘤科醫師於乙○○之縱膈腔及腫瘤部
          位給予放射治療九次，之後並輾轉至高雄縣慢性病防治所、台南慢性病防
          治院等醫療機構就醫，八十七年十一月五日至十四日因咳血住入台南慢性
          病防治院，而於八十八年二月間於台南慢性病防治院照攝Ｘ光等情，有高
          雄長庚醫院、高雄縣慢性病防治所、台南慢性病防治院病歷資料附卷可稽
          。又告訴人係於八十六年三月二十五日在台南慢性病防治院作痰菌培養是
          陽性，自八十六年三月二十五日至同年五月十六日住院接受抗結核藥物治
          療，並有行政院衛生署台南慢性病防治院九十一南慢社字第九一０一０七
          ０號函附卷可稽，雖可認告訴人於八十六年三月二十五日時當已知其有罹
          患肺結核病，惟「痰液培養呈陽性反應，仍無法排除高度懷疑肺癌之診斷
          ，因肺癌及肺結核可並存」，此一醫學專業意見經醫事審議委員會載明在
          第九０二六二號鑑定書可稽。衡諸醫學係高度專業之知識領域，告訴人並
          不具醫學專業背景，其究係罹患肺結核，或肺癌，或二者並存，若非專業
          醫師明確告知，自不能憑空推論其當然確知。是縱認告訴人於八十六年三
          月間已知悉其經痰液檢驗結果係罹患肺結核，惟是否確無罹患肺癌？並非
        告訴人所知悉，易言之，並不能以告訴人既知係罹患肺結核，必然確知被
          告診斷其罹患肺癌係誤診，或其身體因放射治療而有受如何之傷害等過失
          傷害犯罪事實。故被告選任辯護人辯護意旨指摘告訴人至遲於八十七年一
          月二十日即已知悉其係罹患肺結核而非肺癌，亦即知悉被告誤診之過失傷
          害犯罪事實，惟告訴人卻遲至八十八年三月一日始提出本件告訴顯然已逾
          六個月之告訴期間云云，自非可採，合先明。
    （二）查告訴人係於八十四年三月十四日因大量咳血至高雄長庚醫院急診，作Ⅹ
          光照射檢查、胸部電腦斷層掃瞄檢查後，經醫師郭葉璘診斷為右上肺葉惡
          性病兆合併下肺葉結節及肝臟移轉。同年三月十八日住院治療，由被告診
          治給予點滴注射及止血止咳藥物，並行血液生化、痰液細胞學及痰液結核
          菌檢查，同年三月二十一日支氣管鏡檢查，在右上支氣管發現血塊，刷拭
          標本顯示疑似惡性變化。同年三月二十四日行胸部超音波檢查發現右上肺
          葉三乘二公分異質回波腫瘤，經抽吸樣本行結核及細胞學檢查結果為壞死
          殘留物併非典型細胞核，疑似惡性變化。同年四月十三日痰液結核菌培養
          報告呈陽性反應。同年五月二日告訴人至被告門診，經被告診斷為疑似惡
          性病兆，而建議告訴人至放射腫瘤科作放射治療。同年五月三日告訴人至
          放射腫瘤科門診，自五月十日至五月十九日接受九次放射治療。以上告訴
          人在高雄長庚醫院就診之檢查、診療過程有高雄長庚醫院告訴人乙○○病
          歷資料在卷可稽。就上開告訴人之痰液結核菌培養檢查報告呈陽性，而被
          告仍建議告訴人作放射治療乙節，被告雖辯稱：伊係依據院內Ⅹ光檢查報
          告、胸部電腦斷層掃瞄、未氣管鏡檢查判定告訴人應係罹患肺癌而建議告
          訴人作放射治療，診斷並無疏失，縱告訴人痰液檢查有結核菌陽性反應，
          但肺結核與肺癌係可並存的，所以也不影響我對告訴人罹患肺癌之判斷云
          云。惟本件被告所為之醫療行為因涉醫學專業知識，經檢察官送請行政院
          衛生署醫事審議委員會鑑定認為告訴人於八十四年四月十三日痰液結核菌
          培養已呈陽性反應，而於同年五月二日回診時，被告甲○○未追蹤檢查結
          果，以致未即時修正診斷肺癌是肺結核，仍逕建議告訴人看放射腫瘤科門
          診，並接受放射性之治療，是有疏失之處。有醫事審議委員會八十八年十
          一月二日衛署醫字第八八０五八九三七號函附編號第八五一四六號鑑定書
          在卷可稽。再本院為昭慎重，復就（一）肺癌與肺結核二種疾病是否可以
          並存？（二）依卷附病歷表所附被告為告訴人所作之胸部電腦斷層掃瞄檢
          查、支氣管鏡檢查以及細胞學檢查均發現告訴人有疑似肺癌病兆，依一般
          臨床上醫療常規，就上開三種檢查結果綜合研判，告訴人是否罹患肺癌之
          可能極高，另被告建議告訴人至放射腫瘤科接受進一步之門診檢查措施是
          否合理？函請醫事審議委員會再為鑑定，該鑑定委員會鑑定意見認（一）
          肺結核與肺癌兩種疾病是可以並存的，但痰液培養呈陽性反應，此時應重
          新評估懷疑肺癌診斷之正確性。（二）告訴人所施行之胸部電腦斷層掃瞄
          檢查發現在告訴人右上肺有腫瘤，且懷疑有侵犯第一肋骨及肝臟移轉之情
          形，另支氣管鏡檢查亦顯示告訴右上肺第一分枝有腫瘤併容易易出血之情
          形，以及細胞學檢查，均懷疑告訴人患有肺癌細胞，依一般臨床之醫療常
          規，就前開三種檢查果綜合判斷，病患罹患肺癌之可能性極高。惟依上述
          檢查結果，仍未確立肺癌之診斷，此時被告應追查証前次痰液檢查結果
          ，始能確定究竟是肺結核、肺癌，或兩者併存，而非立即冒然建議作放射
          性治療。以上鑑定意見有醫事鑑定委員會九十年十二月二十日衛署醫字第
          ０九０００七四九０四號函附第０九二六二號鑑定書在卷可稽。是故綜上
          鑑定意見，本件被告在告訴人作胸部電腦斷層掃瞄檢查、支氣管鏡檢查以
          及細胞學檢查後，仍未確立肺癌之診斷時，對痰液培養呈陽性反應，本應
          注意重新評估懷疑肺癌診斷之正確性，惟卻疏未予追查證告訴人確立是
          否罹患肺癌，即貿然建議告訴人作放射治療，其醫療行為應認有過失。
     （三)惟按刑法過失傷害罪，除行為人違反注意義務而實施一定行為外，並須致
          發生他人傷害之結果始足當之。然查，本件告訴人於八十四年五月十日至
          八十四年五月十九日期間，計在高雄長庚醫院放射腫瘤科共接受九次放射
          治療，每次照射劑量為二五０毫雷，共接受二０００毫格雷之劑量，治療
          範圍主要包括右上肺以及部份縱膈腔，身體任何其他部位包括右中肺、右
          下肺、左肺等器官，皆被足以擋掉全部放射線之八公分鉛塊加以保護，所
          以並不會直接接受到任何放射劑量等情，此業經證人即高雄長庚醫院醫師
          方富民到庭結證在卷（詳原審法院九十年四月二十四日及偵查卷第一四九
          頁說明書）；又證人即高雄榮民總醫院醫師吳明仁則到庭證稱：「（病患
          肺部的疤痕是在何處）是在右上肺及左下肺。」等語（見原審法院九十年
          四月二十四日筆錄），綜上二位證人之證詞相互比照，可知告訴人未接受
          放射線治療之左下肺亦有疤痕（即纖維化），而前開醫事審議委員會編號
          八五一四六號之鑑定書亦認「放射性肺傷害一般應於照射後二個月至六個
          月內發生，遺留肺纖維化及肺萎縮，且劑量應大於0000－0000
          cGY，才易發生。本件病患（告訴人）只接受二０００cGY之劑量，加上治
          療後六個月之Ｘ光顯示，並無可確認之放射性肺傷害之現象。病患八十八
          年二月之Ｘ光最後殘留之肺纖維化，應屬肺結核後期影響較為合理。」等
          語。再者，醫事審議委員會編號第九０二六二號鑑定書就「病患只接受二
          ０００cGY以下劑量放射治療九次，臨床醫學上有無可能造成身體器官之
          傷害或其他後遺症？」，鑑定意見亦認病患只接受胸部放射治療二０００
          cGY以下之劑量放射治療九次，臨床醫學上造成身體器官之傷害及其他後
          遺症之機會極低。依教課書DIAGNOSIS OF DIEASES OF THE CHEST（
          VOLUME4第二五九三頁）所載: 劑量小於三０００cGY極少會造成放射性肺
          炎（即肺部發炎）；劑量小於二五００至三０００cGY造成放射性肺炎之
          機會極低。病患八十八年二月之Ⅹ光最後殘留之肺纖維化（肺部組織發炎
          後導致肺纖維化），應屬肺結核後期影響較為合理等語。是由上開醫學專
          業之鑑定意見，並無從認告訴人因接受放射治療九次而造成身體器官或健
          康之傷害。至於公訴人起訴認告訴人所受之傷害乃係肺部放射治療結疤，
          造成肺部併次發性感染，並以高雄榮民總醫院八十八年十一月十七日診斷
          証明書為論據。惟經本院向高雄榮民總醫院查詢告訴人之「併次發性感染
          」傷害是否因接受放射治療造成乙節，據高雄榮民總醫院函覆稱：「病患
          （告訴人）於八十八年十月三十一日因發燒、咳嗽至本院求診，經Ⅹ光檢
          查發現右肺容積減少、右上肺浸潤性病灶以及右肺肋膜增厚並於同日住院
          治療。經住院治療，此次Ⅹ光檢查所見之肺部病灶主要為結核菌感染後之
          陳舊性病變，來院主訴發燒、咳嗽為呼吸道感染之主要症狀。「次發性感
          染」指除有陳舊性肺結核外，同時併有其他病菌之呼吸道感染，並非指曾
          接受放射性照射治療所造成等語，有該院九十一年二月十九日高總行０九
          一０００一二一０號函附卷可稽，足見公訴人以高雄榮民總醫院診斷証明
          書一紙為論據，認告訴人係因受放射治療而受有「肺部次發性感染」之傷
          害，亦屬誤會。
四、綜上所述，告訴人之肺結疤（纖維化）、肺部併次發性感染，並無任何證據顯示
    係因被告業務上過失建議告訴人接受放射治療之不當醫療行為所致，告訴人主觀
    上之臆測認自己因受放射治療致受有電療部分結疤，結疤部分出血、不能提重物
    及舉高等不能回復之傷害，尚非可採。此外，復查無其他積極證據證明被告有何
    業務過失重傷害之犯行，不能証明被告犯罪，原審因而對被告為無罪之判決，於
    法並無不合，被檢察官循告訴人請求提起上訴，指摘原判決不當，自非可取，上
    訴為無理由，應予駁回。
據上論結，應依刑事訴訟法第三百六十八條，判決如主文。
本案經檢察官林應華到庭執行職務
中    華    民    國        九十一      年      三      月    二十七    日
                              臺灣高等法院高雄分院刑事第三庭
                                  審判長法官  周賢銳
                                        法官  謝宏宗
                                        法官  莊崑山
右正本證明與原本無異。
不得上訴。
                                      書記官  邱麗莉
中    華    民    國        九十一      年      三      月    二十九    日
                                                                      Ｈ
